【裁判字號】    90,訴,1137
【裁判日期】    920411
【裁判案由】    清償債務
【裁判全文】
臺灣桃園地方法院民事判決  九十年訴字第一一三七號
    原      告    新竹國際商業銀行股份有限公司
    法定代理人    卯○○
    訴訟代理人    甲○○
                  吳銀昌
    被      告    壬○○
    訴訟代理人    吳武川律師
右當事人間請求清償債務事件，本院判決如左：
    主      文
被告應給付原告新台幣壹佰壹拾捌萬柒仟佰肆拾貳元，及自民國八十三年十一月八
日起至清償日止，按年息百分之九點九五計算之利息，並自民國八十三年十一月八日
起至清償日止，按上開利率百分之二十計算之違約金。
原告其餘之訴駁回。
訴訟費用由被告負擔百分之二十五，餘由原告負擔。
    事    實
甲、原告方面：
一、聲明：被告應給付原告新台幣（下同）五百萬元及自民國（下同）八十三年十一
    月八日起至清償日止，按年息百分之九點九五計算之利息，暨自八十三年十一月
    八日起至清償日止，按上開利率百分之二十計算之違約金。
二、陳述：
  (一)同案被告嘉大洋傘有限公司（下稱嘉大公司）於八十一年三月三日邀同被告壬○
    ○為連帶保證人，向原告借款五百萬元（下稱系爭借款），並簽具借據一紙，依
    約借款人應按期於每月三日繳納利息，屆期將本金一次清償，若滯納一次即喪失
    按月納息之權利，應將所欠借款一次清償，利息按年利率百分之十點五計付，機
    動調整之，其逾期六個月以內者，按上開利率百分之十，逾期超過六個月以上者
    ，按上開利率百分之二十加付違約金。
  (二)詎料，被告嘉大公司自八十二年一月三日起即未依約納息，屢經催討，仍置之不
    理，原告為確保債權，於取得被告他筆債權之執行名義（鈞院八十二年度促字第
    二四四九號支付命令及確定證明書）後，即向鈞院民事執行處提出清償債務強制
    執行（鈞院民事執行處八十二年度執字第四三五○號），經分配後原告受償四百
    三十二萬六千五百七十二元（不含執行費三萬七千一百三十三元），不足額一百
    四十二萬七千八百十一元。因第一、二順位最高限額抵押權人均為原告，故原告
    於抵押權擔保範圍內得自訂受償順序，原告遂將受償順序改為先沖償部分本金（
    三百萬及一百七十萬九千七百四十元）及部分利息、違約金。換言之，今原告將
    之沖銷1.本金三百萬元部分：本金全部及所生之利息、違約金四十三萬七千八百
    三十六元（本筆全數受償）2.本金一百七十萬九千七百四十元部分：本金六萬四
    千三百七十八元，所生之利息、違約金七萬三千二百六十九元；3.本金五百萬元
    部分：所生之利息、違約金七十五萬一千零八十九元，以上合計為四百三十二萬
    六千五百七十二元。是系爭借款本金及自八十三年十一月八日起之利息、違約金
    迄今均未受清償，被告既為系爭借款之連帶保證人，爰依連帶保證之法律關係提
    起本件訴訟。
三、證據：提出借據、放款客戶往來明細表、基本放款利率函及經濟部公司執照各一
    件（均為影本）為證。
乙、被告方面：
一、聲明：原告之訴駁回，並陳明如受不利之判決，願供擔保請准宣告免為假執行。
二、陳述：
  (一)原告前已對就系爭借款聲請鈞院核發支付命令，並經鈞院核發八十二年度促字第
    二四四九號支付命令確定在案，今原告以相同之請求重複起訴，應有違一事不再
    理之規定。
  (二)借款人曾於八十、八十一年間償還二百萬元，另訴外人曾于芳（原亦為連帶保證
    人）亦曾償還近二百萬元，其等所為之清償，對連帶債務之其他人應同生效力，
    在清償之範圍內，其他債務人均免其責任。又原告自承已免除曾于芳之保證責任
    ，依民法第二百七十六條之規定，被告於曾于芳應負擔之七十一萬四千二百八十
    五元部分，亦視同免除責任。
  (三)又依鈞院八十二年度執字第四三五○號強制執行程序中製作之分配表所載，原告
    就系爭借款受償本金四百三十二萬六千五百七十二元，原告就此分配表亦無異議
    ，執行法院乃依該分配表所成分配，原告事後另行主張抵充順序，顯然於法不合
    。
三、證據：聲請調閱鈞院八十二年度促字第二四四九號支付命令卷宗及八十二年度執
    字第四三五○號執行卷宗，並傳訊證人張隆慶。
丙、本院依職權調閱本院八十二年度促字第二四五○號支付命令卷宗，並向桃園縣龜
    山鄉戶政事務所調閱壬○○於八十二年間之設籍資料。
    理      由
一、原告前於八十二年四月二十二日以系爭借據為證據，依消費借貸及連帶保證之法
    律關係聲請本院對被告嘉大公司、癸○○（即子○○）、丑○○、壬○○、寅○
    ○及訴外人乙○○核發支付命令，並經本院以八十二年度促字第二四五○號支付
    命令核發在案，其中被告嘉大公司、子○○（原名癸○○）、丑○○、寅○○及
    訴外人乙○○於八十二年五月六日收受送達後，均未於法定期間提出異議而告確
    定在案，則原告就同一法律關係提起本件訴訟，訴請被告嘉大洋傘有限公司、子
    ○○、丑○○、寅○○及乙○○之繼承人丙○○、己○○、丁○○、庚○○、辛
    ○○、戊○○清償債務，於法未合，此部分本院另以裁定駁回之。
二、按發支付命令後，三個月內不能送達於債務人者，其命令失其效力，民事訴訟法
    第五百十五條定有明文。查被告壬○○部分之支付命令係送達至「桃園縣龜山鄉
    ○○○路一段一九六號」，並於八十二年五月七日寄存於桃園縣警察局大坑派出
    所，惟查被告壬○○於八十二年五月七日係設籍於「桃園縣龜山鄉○○路二九○
    巷三一號」，有被告壬○○之戶口名簿一件在卷足憑，則前揭送達地址既非被告
    壬○○之實際住居所，且係寄存送達，非由被告壬○○本人或同居人收受，就壬
    ○○部分之支付命令自難謂已合法送達，揆諸前揭規定，上開支付命令就被告壬
    ○○部分因未能於三個月內合法送達而失效，自無既判力或一事不再理原則之適
    用，本院自應就原告訴請被告壬○○清償債務部分加以審理，合先敘明。
三、原告主張同案被告嘉大公司於八十一年三月三日邀同被告壬○○為連帶保證人，
    向原告借款五百萬元，並簽具借據一紙，依約借款人應按期於每月三日繳納利息
    ，屆期將本金一次清償，若滯納一次即喪失按月納息之權利，應將所欠借款一次
    清償，利息按年利率百分之十點五計付，機動調整之，其逾期六個月以內者，按
    上開利率百分之十，逾期超過六個月以上者，按上開利率百分之二十加付違約金
    。惟被告嘉大公司自八十二年一月三日起即未依約納息，原告於取得被告他筆債
    權之執行名義（本院八十二年度促字第二四四九號支付命令及確定證明書）即向
    本院民事執行處提出清償債務強制執行，並經本院以八十二年度執字第四三五○
    號執行在案，嗣原告另以抵押權人身分聲請參與分配，經分配後原告受償四百三
    十二萬六千五百七十二元（不含執行費三萬七千一百三十三元）等事實，業據原
    告提出借據、放款客戶往來明細表等件為證，並為被告所不爭，且經本院依職權
    調閱本院八十二年度執字第四三五○號執行卷宗核閱屬實，此部分原告主張之事
    實，自堪信為真實。
四、按「請求履行債務之訴，原告就其所主張債權發生原因之事實，固有舉證之責任
    ，若被告自認此項事實而主張該債權已因清償而消滅，則清償之事實，應由被告
    負舉證之責任，此觀民事訴訟法第二百七十七條之規定自明」，最高法院二十八
    年度上字第一九二○號判例意旨參照。經查，被告既對擔任同案被告嘉大公司之
    連帶保證人，向原告借款五百萬元之事實不爭執，則其辯稱借款人及連帶債務人
    曾于芳已於八十、八十一年間各償還二百萬元乙節，自應由其就此有利於己之事
    實負舉證責任。查新竹區中小企業銀行桃園分行於八十二年四月二十三日向本院
    聲請支付命令，經本院核發八十二年度促字第二四五○號支付命令，並於八十二
    年五月六日送達借款人嘉大公司及連帶保證人子○○、丑○○、寅○○、乙○○
    有支付命令及送達證書等件附於前開支付命令卷可憑，衡情苟借款人或其餘連帶
    保證人已於八十年、八十一年間償還二百萬元之借款債務，焉有於收受前揭支付
    命令後不提出異議而任其確定之理，況新竹區中小企業銀行桃園分行於八十二年
    十月十二日以八十二年度促字第二四四九號支付命令及確定證明書為執行名義，
    聲請本院強制執行，經本院拍賣被告丑○○之不動產，並製作分配表一份，載明
    新竹區中小企業銀行對嘉大公司有三筆借款債權，債權原本分別為五百萬元、三
    百萬元及一百七十萬九千七百四十元，該分配表並於八十三年六月二日送達嘉大
    公司及丑○○，其等亦未於分配期日前對分配表內金額之計算，向本院提出書狀
    聲明異議，有送達證書二件及分配筆錄一件附於本院八十二年度執字第四三五○
    號執行卷可稽，此益徵系爭債務之借款人或連帶保證人並無於八十年、八十一年
    間清償部分借款本金，是被告此部分之抗辯，洵無足採。
五、原告另主張其固於前揭強制執行事件受償四百三十二萬六千五百七十二元，然經
    原告自訂受償順序，所得分配款除沖償被告積欠原告三筆借款之利息、違約金外
    ，另沖償三百萬元借款之全額本金，及二百萬元借款之本金六萬四千三百七十八
    元，故系爭借款之本金迄未受償等語。查兩造所簽訂之借款約定條款第二十二條
    固規定：「：：抵充債物之先後次序貴行亦有決定權，借款人或擔保品提供人絕
    無異議。」，亦即原告對數宗債務如何抵充有指定之權。又查，被告除向原告借
    貸系爭款項外，另有借貸金額分別為三百萬元及二百萬元之借款二筆，均於八十
    二年一月間因未按期清償而視為到期，此為兩造所不爭，而原告於八十三年四月
    十三日前揭清償債務強制執行事件執行中，雖提出債權數額計算書表明抵充順序
    先後為債權原本三百萬元、五百萬元、一百七十萬九千七百四十元（原二百萬元
    借款）之借款，有呈報狀一紙附於前揭執行卷可稽。然本院執行處製作分配表時
    ，除執行費、土地增值稅先予分配外，乃將拍賣所得優先分配與第一順位抵押權
    擔保之債權即系爭借款本金、利息及違約金，分配金額為四百三十二萬六千五百
    七十二元（包含本金三百五十七萬二千一百八十九元及利息六十五萬六千一百六
    十四元、違約金九萬八千二百十九元），不足本金為一百四十二萬七千八百十一
    元，另二百萬元及三百萬元之借款本息及違約金均未受償，有分配表一件附卷足
    稽，並訂於八十三年六月十七日分配，且要求各債權人對於分配表內金額之計算
    及分配次序，有不同意見者務必於分配其日前向本院提出書狀聲明異議，否則，
    視為同意，逕依分配表為分配，有本院八十三年五月三十一日桃院義民執三字第
    四三五○號執行處通知一件附於前揭執行卷可憑，然原告於八十三年六月一日收
    受前開分配通知後，並未於分配期日前對執行法院就債權金額計算上與其所陳報
    者不服聲明異議，且於八十三年七月十九日依前揭分配表領取執行費三萬七千一
    百十三元及分配金額四百三十二萬六千五百七十二元，有領款收據二件附於前揭
    執行卷可佐，應認原告同意本院執行處就抵押債權之分配次序，依抵押權登記之
    順位定其優先次序，即先就第一順位抵押權即系爭借款列於優先受償順序，將分
    配所得金額四百三十二萬六千五百七十二元優先抵充第一順位抵押權所擔保之系
    爭借款債權本金、利息及違約金，故系爭借款本金超過一百四十二萬七千八百十
    一元之部分，及自八十一年十二月四日起至八十三年三月二十八日之利息、違約
    金均已因清償而告消滅。
六、又原告自承於八十三年十一月七日就訴外人即系爭借款連帶保證人寅○○、乙○
    ○提供之定期存款二百萬元行使抵銷權，有原告提出之明細表一件為證，原告雖
    主張該二百萬元係用以清償本金五百萬元部分之利息三十一萬七百六十七元、違
    約金六萬二千一百五十三元（以本金五百萬元計算），及本金二百萬元部分本金
    一百五十一萬九千六百零四元，利息十六萬零二百元，違約金三萬二千零四十元
    。惟系爭借款本金部分於上開強制執行事件分配後僅餘一百四十二萬四千八百十
    一元未還，而借款本金二百萬元及三百萬元部分之本息及違約金均未清償，已如
    前述，則至八十三年一月七日原告就前開二百萬元定期存款行使抵押權時，被告
    積欠原告之借款本金、利息及違約金應如附表一編號四所示，而寅○○、乙○○
    於清償時，並未指定其應抵充之債務，按「清償人不為前條之指定者，依左列之
    規定，定其應抵充之債務：一、債務已屆清償期者，儘先抵充。二、債務均已屆
    清償期者或均未屆清償期者，有債務之擔保最少者，儘先抵充，擔保相等者，以
    債務人因清償而獲益最多者，儘先抵充，獲益相等者，以先到期之債務，儘先抵
    充。三、獲益及清償期均相等者，各按比例，抵充其一部。」民法第三百二十二
    條定有明文。再按「借款人及保證人清償之款項暨貴行處分借款人及保證人之財
    產或擔保品所得之款項，抵充債務之順序，先充各項費用，次充違約金，再次充
    利息，餘額再清償本金。」，兩造所簽訂之借款約定條款第二十三條規定甚明。
    職是，本件連帶保證人所清償之二百萬元自應先抵充前揭三筆借款之違約金十九
    萬二千六百七十元，次充利息一十百十四萬七千零五十六元，餘額六十六萬零二
    百七十四元再清償本金。又上開三筆借款於八十三年十一月七日均已屆清償期，
    且均無擔保（抵押權業經塗銷），自應以債務人因清償而獲益最多者，儘先抵充
    ，查債權原本一百七十萬九千七百四十元部分之利率為百分之十五，系爭債務及
    三百萬元借款之利率均為百分之十，有分配表一紙附卷可佐，自應以抵充利率較
    高者即債權原本一百七十萬九千七百四十元部分借款對債務人最為有利，則餘額
    六十六萬零二百七十四元均應用以抵充該筆借款，從而，被告迄八十三年十一月
    七日共清償系爭借款本金三百五十七萬二千一百八十九元及計至八十三年十一月
    七日之利息、違約金。
七、末被告辯稱：原告業已免除連帶保證人曾于芳之連帶保證責任，則被告於曾于芳
    應負擔之七十一萬四千二百八十五元範圍內，亦同免責任云云。按數人保證同一
    債務者，除契約另有訂定外，應連帶負保證責任；債權人向連帶債務人中之一人
    免除債務，而無消滅全部債務之意思表示者，除該債務人應分擔之部分外，他債
    務人仍不免其責任，民法第七百四十八條、第二百七十六條第一項分別定有明文
    。本件被告壬○○與同案被告子○○、丑○○、寅○○及訴外人乙○○、曾于芳
    均為系爭借款之連帶保證人，有連帶債務規定之適用，即他保證人於經免除債務
    之保證人內部應分擔部分範圍內，同免其責任（保證人與主債務人間則無分擔部
    分可言），查原告於八十六年一月三十日同意免除連帶保證人曾于芳之連帶保證
    債務，惟無消滅全部債務之意思表示，此為兩造所不爭，並有原告提出之八十六
    年一月三十日竹企銀審字第五○三號簡便行文表一件在卷可證，則其他連帶保證
    人就曾于芳應分擔之部分同免其責任，又系爭借款之連帶保證人計有六人，則曾
    于芳於八十六年一月三十日原告免除其連帶保證債務時應分擔部分為斯時系爭借
    款尚欠金額之六分之一即二十三萬七千四百六十九元（0000000/6），則原告得
    請求被告（即其餘連帶保證人）給付之金額，自應扣除曾于芳分擔部分，僅餘本
    金一百十八萬七千三百四十二元及以前開本金計算之利息、違約金。
八、從而，原告請求被告給付一百十八萬七千三百四十二元，及自八十三年十一月八
    日起至清償日止，按年息百分之九點九五計算之利息（系爭借款視為到期時之利
    率為年息百分之十，本件原告僅請求以年息百分之九點九五計算），並自八十三
    年十一月八日起至清償日止，按上開利率百分之二十計算之違約金，為有理由，
    逾此部分之請求，尚屬無據，應予駁回。
九、本件原告並未陳明願供擔保，請准宣告假執行，被告陳明願供擔保，請准宣告免
    為假執行，容有誤會，附此敘明。
十、據上論結，本件原告之訴為一部有理由，一部無理由，依民事訴訟法第七十九條
    但書，判決如主文。
中      華      民      國    九十二    年      四      月     十一     日
                                        臺灣桃園地方法院民事第二庭
~B法  官  劉佩宜
右為正本係照原本作成
如對本判決上訴須於判決送達後廿日內向本院提出上訴狀
中      華      民      國    九十二    年      四      月    十一      日
~B書  記  官  徐永本
~F0
~T40
附表：
┌─┬─────┬────┬──────────┬──────────┬──────────┬──────────┐
│號│ 期  間   │ 項  目 │  本金五百萬元部分  │  本金三百萬元部分  │  本金二百萬元部分  │   合       計      │
│編│          │        │                    │                    │                    │                    │
│  │          │        │                    │                    │                    │                    │
├─┼─────┼────┼──────────┼──────────┼──────────┼──────────┤
│一│81.12.04  │債權原本│五百萬元            │三百萬元            │一百七十萬九千七百四│九百七十萬九千七百四│
│  │          │        │                    │                    │十元                │十元                │
│  │    |     ├────┼──────────┼──────────┼──────────┼──────────┤
│  │83.03.28  │利息    │六十五萬六千一百六十│三十八萬一千三百七十│三十三萬六千五百六十│一百零三萬七千五百三│
│  │          │        │四元                │元                  │一元                │十四元              │
│  │          │        │                    │                    │                    │                    │
│  │          ├────┼──────────┼──────────┼──────────┼──────────┤
│  │          │違約金  │九萬八千二百十九元  │五萬六千四百六十六元│五萬零三百七十九元  │二十萬五千零六十四元│
│  │          │        │                    │                    │                    │                    │
├─┼─────┼────┼──────────┼──────────┼──────────┼──────────┤
│二│83.03.28  │受償本金│三百五十七萬二千一百│零元                │零元                │三百五十七萬二千一百│
│  │分配情形  │        │八十九元            │                    │                    │八十九元            │
│  │          ├────┼──────────┼──────────┼──────────┼──────────┤
│  │          │尚欠本金│一百四十二萬七千八百│三百萬元            │一百七十萬九千七百四│六百十三萬七千五百五│
│  │          │        │十一元              │                    │十元                │一十一元            │
│  │          ├────┼──────────┼──────────┼──────────┼──────────┤
│  │          │受償利息│六十五萬六千一百六十│零元                │零元                │六十五萬六千一百六十│
│  │          │        │四元                │                    │                    │四元                │
│  │          ├────┼──────────┼──────────┼──────────┼──────────┤
│  │          │尚欠利息│零元                │三十八萬一千三百七十│三十三萬六千五百六十│七十一萬七千九百三十│
│  │          │        │                    │元                  │一元                │一元                │
│  │          ├────┼──────────┼──────────┼──────────┼──────────┤
│  │          │受償違約│九萬八千二百十九元  │零元                │零元                │九萬八千二百十九元  │
│  │          │金      │                    │                    │                    │                    │
│  │          ├────┼──────────┼──────────┼──────────┼──────────┤
│  │          │尚欠違約│零元                │五萬六千四百六十六元│五萬零三百七十九元  │十萬六千八百四十五元│
│  │          │金      │                    │                    │                    │                    │
├─┼─────┼────┼──────────┼──────────┼──────────┼──────────┤
│三│ 83.03.29 │債權原本│一百四十二萬七千八百│三百萬元            │一百七十萬九千七百四│六百十三萬七千五百五│
│  │    |     │        │十一元              │                    │十元                │十一元              │
│  │ 83.11.07 ├────┼──────────┼──────────┼──────────┼──────────┤
│  │          │利息    │八萬七千六百二十五元│十八萬四千一百一十元│十五萬七千三百九十元│四十二萬九千一百二十│
│  │          │        │                    │                    │                    │五元                │
│  │          ├────┼──────────┼──────────┼──────────┼──────────┤
│  │          │違約金  │一萬七千五百二十五元│三萬六千八百二十二元│三萬一千四百七十八元│八萬五千八百二十五元│
│  │          │        │                    │                    │                    │                    │
├─┼─────┼────┼──────────┼──────────┼──────────┼──────────┤
│四│尚欠金額合│債權原本│一百四十二萬七千八百│三百萬元            │一百七十萬九千七百四│六百十三萬七千五百五│
│  │計（二＋三│        │十一元              │                    │十元                │十一元              │
│  │）        ├────┼──────────┼──────────┼──────────┼──────────┤
│  │          │利息    │八萬七千六百二十五元│五十六萬五千四百八十│四十九萬三千九百五十│一百十四萬七千零五十│
│  │          │        │                    │元                  │一元                │六元                │
│  │          ├────┼──────────┼──────────┼──────────┼──────────┤
│  │          │違約金  │一萬七千五百二十五元│九萬三千二百八十八元│八萬一千八百五十七元│十九萬二千六百七十元│
│  │          │        │                    │                    │                    │                    │
└─┴─────┴────┴──────────┴──────────┴──────────┴──────────┘


司法院資訊處製作；財團法人民間司法改革基金會備份。
